臺灣新竹地方法院民事簡易判決
111年度竹東簡字第103號
原      告  陳碧霞  
訴訟代理人  張婉娟律師
            邱懷祖律師
            鄭家羽律師
被      告  楊秋娥  
上列當事人間確認通行權等事件，本院於民國111年7月1日辯論
終結，判決如下：
    主  文
原告之訴及假執行之聲請均駁回。
訴訟費用由原告負擔。 
    事實及理由
壹、程序方面：
　　按確認法律關係之訴，非原告有即受確認判決之法律上利益
    者，不得提起之。民事訴訟法第247條第1項前段定有明文。
    又所謂即受確認判決之法律上利益，係指法律關係之存否不
    明確，原告主觀上認其在法律上之地位有不安之狀態存在，
    且此種不安之狀態，能以確認判決將之除去者而言（最高法
    院52年台上字第1240號判例要旨可參）。查原告主張其為系
    爭坐落新竹縣○○鎮○○段00000地號土地所有權人，因系爭60-
    24地號土地為袋地，乃請求就被告所有系爭坐落同段60-30
    地號土地如起訴狀附圖所示A部分面積約120平方公尺土地（
    面積以實測為準）為通行，惟為被告所不同意，是原告就被
    告所有之系爭60-30地號土地是否有通行權存在，於兩造間
    即屬不明確，致原告在私法上之地位有受侵害之危險，而該
    危險確得以對於被告之確認判決除去之，揆諸前開說明，應
    認原告就本件請求確認通行權存在部分，即有確認之利益，
    自得提起確認之訴。
貳、實體方面：
一、原告主張：
（一）原告所有系爭60-24地號土地，與公路無適宜之聯絡，係
      屬袋地，須行經毗鄰之周圍地即被告所有系爭60-30地號
      土地如起訴狀附圖編號A部分所示範圍之道路(下稱系爭道
      路)連接至該地號內之產業道路，該產業道路則為該區段
      唯一通往市區之聯外道路，且原告於79年間取得系爭60-2
      4地號所有權，原告配偶曾與系爭60-30地號前手約定將系
      爭道路供原告及其配偶通行，原告已通行長達30年之久。
      然被告於109年7月間購入系爭60-30地號土地，因故於系
      爭道路連接至產業道路之出入口設置鐵門及鐵皮圍牆，阻
      礙原告通行，影響原告之通行權益。原告主張通行之範圍
      屬先前通行之處，無需另闢新路砍伐樹木，應屬損害最小
      之處，且系爭60-24地號土地作為農業用途，有農用機具
      出入需求，基於通行安全，主張沿用原通行4公尺路寬亦
      屬通常使用範圍。原告本於所有權之作用及袋地通行權之
      法律關係，請求被告應容忍原告通行，不得為禁止或設置
      障礙物或任何妨礙原告通行之行為，並請求拆除被告已設
      置之障礙物，均未逾越必要範圍。
（二）被告雖辯稱系爭60-24地號土地上建築改良物均屬未依「
      依農業用地作農業設施容許使用審查辦法」(下稱審查辦
      法)設置之農業設施，否認原告有通行權存在云云。然此
      與民法第787條第1項所應審究系爭60-24地號土地是否為
      袋地得否通行系爭60-30地號土地乙節，並無關聯。又被
      告另辯稱原告已在訴外人行政院農業委員會林務局新竹林
      區管理處（下稱新竹林管處）所管理之新竹縣○○鎮○○段00
      地號（下稱指東段31地號）土地開路，已有對外通行之聯
      絡道路云云。惟原告之劉姓友人雖曾整地而欲對外開闢道
      路，然不久即遭檢舉，經本院以110年訴字第541號違反森
      林法刑事判決確定，並經訴外人新竹林管處命回復原狀在
      案，且該地號現況雜草叢生，佈有林務局造冊登記之樹木
      ，原告既有通行車輛之必要，若未在通行範圍開設道路，
      恐有難以安全通行之情形。
（三）綜上，爰依袋地通行權之法律關係、民法767條本於所有
      權作用提起本件訴訟，並聲明：㈠確認原告對被告所有系
      爭60-30地號土地如起訴狀附圖所示編號A部分面積約120
      平方公尺土地（面積以實測為準）土地有通行權存在。㈡
      被告應容忍原告於前項所示有通行權範圍內土地之通行，
      並不得為禁止或設置障礙物或為任何妨害原告通行之行為
      。㈢被告應將坐落第1項土地上如起訴狀附圖黑色短線所示
      之鐵門及鐵皮圍牆（位置、面積以實測為準）拆除。㈣前
      項請求，原告願供擔保，請准宣告假執行。
二、被告則以：兩造所有之土地均屬山坡地保育區之農牧用地，
    於農業用地上設置有固定基礎之農路，應依審查辦法規定申
    請容許，然原告所有系爭60-24地號土地違反農業發展條例
    及區域計畫法等法令，不符合農地農用原則，且其土地上未
    依法申請建照之建築改良物均屬未依審查辦法申請之相關農
    業措施，與農業經營不相關，農作物亦未達90%種植率，依
    審查辦法第13條附表對於「農路」之申請條件規定「應依照
    生產需要核定」，故原告以其非法農業用地向被告所有合法
    農地請求未依法申請之農路通行，顯已違反法律規定。又原
    告前向訴外人新竹林管處承租指東段31地號土地50年，其亦
    承認承租係作為開闢對外通行道路之用，而原告已在系爭60
    -24地號土地毗鄰之指東段31地號土地開闢道路，且依現況
    該地號連接現有產業道路，是系爭60-24地號土地已有對外
    通行之聯絡道路，即無袋地通行權規定之適用等語置辯。爰
    答辯聲明：原告之訴駁回。 
三、本院判斷之理由：
（一）按土地因與公路無適宜之聯絡，致不能為通常使用時，除
      因土地所有人之任意行為所生者外，土地所有人得通行周
      圍地以至公路。民法第787條第1項固定有明文。然民法創
      設鄰地通行權，原為發揮袋地之利用價值，使地盡其利，
      增進社會經濟之公益目的，是以袋地無論由所有權或其他
      利用權人使用，周圍地之所有權及其他利用權人均有容忍
      其通行之義務。民法第787條規定土地所有權人鄰地通行
      權，依同法第833條、第850條、第914條之規定準用於地
      上權人、永佃權人或典權人間，及各該不動產物權人與土
      地所有權人間，不外本此立法意旨所為一部分例示性質之
      規定而已，要非表示於所有權以外其他利用權人間即無相
      互通行鄰地之必要而有意不予規定。從而鄰地通行權，除
      上述法律已明定適用或準用之情形外，於其他土地利用權
      人相互間（包括承租人、使用借貸人在內），亦應援用「
      相類似案件，應為相同之處理」之法理，為之補充解釋，
      以求貫徹。（最高法院79年度第2次民事庭會議㈡決議、最
      高法院82年度台上字第580號判決要旨參照）。民法第787
      條第1項所定之通行權，係為促進袋地之利用，而令周圍
      地所有人負容忍通行之義務，其目的在解決與公路無適宜
      聯絡之土地之通行問題；如僅為求與公路有最近之聯絡或
      便利之通行，尚不得依該規定主張通行他人之土地。上訴
      人既可經由自己之土地聯絡公路，縱其通行被上訴人土地
      較為便利，亦不得主張對於被上訴人之土地有通行權存在
      。（最高法院95年度台上字第2653號判決要旨參照）。
（二）原告主張其所有之系爭60-24地號土地與產業道路公路無
      適宜之聯絡，係屬袋地之事實，有原告提出之系爭60-24
      地號土地登記第一類謄本、地籍圖(兼附圖)、航照圖、土
      地利用情形照片、國有林出租造林地租賃契約書指東段31
      地號土地標示圖在卷可稽，復為被告所不爭執，應堪以認
      定為實在。惟原告主張其所有之系爭60-24地號土地袋地
      ，非經通行被告所有系爭60-30地號土地，不能為通常使
      用之事實，則為被告所否認，被告並抗辯稱原告已向訴外
      人新竹林管處承租指東段31地號土地，而該指東段31地號
      土地與原告所有之系爭60-24地號土地相鄰，亦與產業道
      路公路相鄰，是原告得利用所承租相鄰之指東段31地號土
      地連接現有產業道路，即無袋地通行權規定之適用等語。
      經查，原告之配偶陳村裕（已於108年死亡）確曾自100年
      間起即向新竹林管處承租指東段31地號土地，嗣於105年1
      0月31日起改由原告承租，承租面積為2.2公頃，且承租之
      範圍係包覆原告所主張之產業道路公路（即該產業道路將
      原告所承租之土地切割為2塊），原告所有之系爭60-24地
      號土地亦確與其所承租之該指東段31地號土地相鄰，此有
      原告提出之國有林出租造林地租賃契約書指東段31地號土
      地標示圖暨訂約紀錄在卷可稽，亦堪以認定。揆諸前揭說
      明，原告所有之系爭60-24地號土地雖係袋地，然原告顯
      然可經由自己所承租有利用權之指東段31地號土地聯絡該
      產業道路公路，自不得再主張對於被告之土地有通行權存
      在。另原告雖陳稱109年間未阻止訴外人陳國棟、劉國朝
      在其所承租之指東段31地號土地整地開闢對外通行產業道
      路公路之道路，然不久即遭檢舉，訴外人陳國棟、劉國朝
      乃經本院以110年度訴字第541號刑事判決違反森林法判處
      罪刑確定等情，並有本院調取之110年度訴字第541號刑事
      判決在卷可參。然觀諸本院110年度訴字第541號刑事判決
      ，訴外人陳國棟、劉國朝係犯森林法第51條第3項、第1項
      之於他人保安林內擅自墾殖占用罪，即係未經同意而擅自
      墾殖、占用。再觀諸森林法第9條第1項第1款之規定，於
      森林內興建道路者，應報經主管機關會同有關機關實地勘
      查同意後，依指定施工界限施工，亦足堪認定森林內並非
      不得興建道路，僅係興建道路者，應事先報經主管機關同
      意，並依指定施工界限施工而已，惟如未事先報經主管機
      關同意即施工興建道路，即應依森林法第51條第1項論以
      擅自墾殖占用罪。況鄰地通行權為鄰地所有權之擴張，在
      土地所有人方面，為其所有權之擴張，在鄰地所有人方面
      ，其所有權則因而受限制（最高法院83年度台上字第1606
      號判決要旨、79年度台抗字第355號判例要旨參照），被
      主張通行之土地自不受地目、使用地類別之限制。
（三）綜上，原告所有之系爭60-24地號土地雖係袋地，然原告
      既可經由自己所承租有利用權之指東段31地號土地聯絡產
      業道路公路，即應報經主管機關同意興建道路通行，自不
      得再主張通行他人之土地。從而，原告依民法第767條、
      第787條第1項本於所有權擴張之袋地通行權之法律關係，
      請求：㈠確認原告對被告所有系爭60-30地號土地如起訴狀
      附圖所示編號A部分面積約120平方公尺土地（面積以實測
      為準）土地有通行權存在。㈡被告應容忍原告於前項所示
      有通行權範圍內土地之通行，並不得為禁止或設置障礙物
      或為任何妨害原告通行之行為。㈢被告應將坐落第1項土地
      上如起訴狀附圖黑色短線所示之鐵門及鐵皮圍牆（位置、
      面積以實測為準）拆除，即均屬無據，均為無理由，應予
      駁回。至原告假執行之聲請，亦失所附麗，應併予駁回。
四、本件判決之基礎已臻明確，兩造其餘之攻擊或防禦方法及所
    用之證據，核均與本判決結果無影響，爰不一一予以論列，
    併此敘明。
五、訴訟費用負擔之依據：民事訴訟法第78條。
中    華    民    國   111    年    7     月     22   日
                  竹東簡易庭    法  官  汪銘欽
以上正本係照原本作成。
如對本判決上訴，須於判決送達後20日內向本院提出上訴狀。
如委任律師提起上訴者，應一併繳納上訴審裁判費。
中    華    民    國   111    年    7     月     22   日
                                書記官  周育瑜